【裁判字號】    85,重上,108
【裁判日期】    890111
【裁判案由】    分割共有物
【裁判全文】
臺灣高等法院臺中分院民事判決  八十五年度重上字第一○八號
  上   訴   人
  即 原審 原告  霖全建設有限公司
  兼法定代理人  未○○○
  上   訴   人
  即 原審 原告  巳○○      .
                丙○○      住台北縣永和市○○路○段九十一巷六號四樓
                丁○○      住台北縣新店市○○路○段五十五巷九號一樓
                宇○○      住.
                甲○○      住台北縣中和市○○路○段三巷二十號
  上   訴   人
  即 原審 原告  辛○○      .
                癸○○      住.
  兼右九人共同
  訴訟  代理人  申○○      住台北縣中和市○○路四二八號五樓
  上   訴   人
  即 原審 原告  天○○      .
  右   一   人
  訴訟  代理人  胡宗智律師  住彰化縣員林鎮○○○街六十一號
  上   訴   人
  即 原審 原告  子○○      .
  右   一   人
  訴訟  代理人  張春勝      住.
  上   訴   人
  即 原審 被告  辰○○      .
  訴訟  代理人  黃精良律師  住彰化縣員林鎮○○○路九四號
  上   訴   人
  即 原審 被告  壬○○      .
                戊○        住.
  右   一   人
  訴訟  代理人  張良訓      住.
  上   訴   人
  即 原審 被告  乙○○      .
                戌○○      住.
                酉○○      住.
                亥○○      住.
  右三人  共同
  訴訟  代理人  張樹昆      住.
  上   訴   人
  即 原審 被告  卯○○      .
                午○○      住.
                宙○○      住.
                寅○○      住.
                丑○○      住.
  右   一   人
  訴訟  代理人  張芳麟      住.
  上   訴   人
  即 原審 被告  地○○即張.
                            住.
                己○○即張金.
                            住.
                庚○○即張金.
                            住台北縣中和市○○里○○街四六號
右當事人間分割共有物事件，上訴人對於中華民國八十五年六月二十八日臺灣彰化地
方法院八十四年重訴字第五一號第一審判決提起上訴，本院判決如左：
  主        文
原判決關於分割方法及訴訟費用之裁判均廢棄。
上訴人己○○、地○○、庚○○應就其被繼承人張金國所有坐落彰化縣員林鄉○○○
段田中央小段第二○八號建，面積○‧二三二八公頃．同段第二○八－一號建，面積
○‧一四二七公頃之土地應有部分各七二分之二辦理繼承登記。
上訴人霖全建設有限公司、申○○、巳○○、辛○○、子○○、癸○○、宇○○、丁
○○、丙○○、未○○○、甲○○、午○○、辰○○、宙○○、天○○、卯○○、己
○○、地○○、庚○○、壬○○、戊○、乙○○等共有坐落彰化縣員林鄉○○○段田
中央小段第二○八－一號建地分割方法如附圖(一)所示１部分面積○‧○六三六公頃為
上訴人霖全建設有限公司、申○○、巳○○、辛○○、癸○○、午○○、宇○○、丁
○○、丙○○、未○○○、甲○○依原應有部分比例保持共有；２部分面積○‧○一
○二公頃，分歸上訴人辰○○取得；３部分面積○‧○○六八公頃分歸上訴人子○○
所有；４部分面積○‧○○六八公頃，分歸上訴人宙○○取得；５部分面積○‧○一
三六公頃分歸上訴人天○○取得；６部分面積○‧○○五一公頃分歸上訴人卯○○取
得，７部分面積○‧○○三三公頃分歸上訴人己○○、地○○、庚○○公同共有取得
；８部分面積○‧○○三三公頃分歸上訴人壬○○取得；９部分面積○‧○○三三公
頃分歸上訴人戊○取得。１０部分面積○‧○○六八公頃分歸上訴人乙○○取得，部
分面積○‧○一九九公頃，由全體共有人按原應有部分比例保持共有。
前項二○八－一號土地共有人應補償及受補償之金額如附表一所示。
上訴人霖全建設有限公司、申○○、巳○○、辛○○、癸○○、子○○、宇○○、丁
○○、丙○○、未○○○、甲○○、寅○○、天○○、乙○○、己○○、地○○、庚
○○、壬○○、戊○、辰○○、卯○○、丑○○、午○○、酉○○、戌○○、亥○○
、宙○○共有坐落彰化縣員林鄉○○○段田中央小段第二○八號建地之分割方法為如
附圖(一)所示編號１部分面積○‧○九五○公頃分歸上訴人霖全建設有限公司、申○○
、巳○○、辛○○、癸○○、宇○○、丁○○、丙○○、未○○○、甲○○及上訴人
午○○、寅○○共有，依原應有部分比例保持共有，２部分，面積○‧○二二二公頃
分歸上訴人天○○取得、３部分面積○‧○一一一公頃分歸上訴人乙○○取得，４部
分面積○‧○○五六公頃分歸上訴人己○○、地○○、庚○○公同共有取得，５部分
面積○‧○○五六公頃分歸上訴人壬○○取得，６部分面積○‧○○五六公頃分歸上
訴人戊○取得，７部分面積○‧○○三二公頃分歸上訴人辰○○取得，８部分面積○
‧○○八三公頃分歸上訴人卯○○取得，９部分面積○‧○一三五公頃分歸上訴人丑
○○取得，１０部分面積○‧○一一一公頃分歸上訴人子○○取得，部分面積○‧○
○五六公頃分歸上訴人酉○○取得，部分面積○‧○○五六公頃分歸上訴人戌○○
取得，部分面積○‧○○五六公頃分歸上訴人亥○○取得，部分面積○‧○○二
二公頃分歸上訴人宙○○取得，部分面積○‧○三二六公頃由全體共有人，依原應
有部分比例保持共有。
前項二○八號土地共有人應補償及受補償之金額如附表二所示。
第一、二審訴訟費用由兩造依原應有部分比例負擔。
      事      實
甲、上訴人霖全公司、未○○○，視同上訴人巳○○、丙○○、丁○○、宇○○、甲
    ○○、辛○○、癸○○、申○○方面：
  一、聲明：求為判決：如主文所示。
  二、陳述：除引用原判決書之記載外，補稱：宙○○之房屋建築時，未經全體共有
      人同意，且影響土地分割之方整，應不予保留。
乙、上訴人子○○方面：
  一、聲明：請求依附圖(二)分割。
  二、陳述：引用原判決書之記載。
丙、上訴人乙○○方面：
  一、聲明：求為判決：請求依其八十八年十一月四日所提方案分割 (本院卷四宗九
      十頁)
  二、陳述：除引用原判決書之記載外，補稱：伊之房屋已辦理保存登記，請求將房
      屋北面臨路土地分給伊，俾便通行
丁、上訴人辰○○、卯○○、丑○○方面：
  一、聲明：請求依附圖四分割
  二、陳述：系爭二筆土地雖共有人不盡相同，但如全體共有人同意，仍可以合併分
      割。
戊、被上訴人即視同上訴人壬○○、戊○、宙○○、酉○○、戌○○、亥○○方面：
  一、聲明：駁回上訴
  二、陳述：原審所定分割方案對其較為有利，請求維持原分割方法。
被上訴人兼視同上訴人午○○、寅○○、地○○、己○○、庚○○未於最後言詞辯論
期日到場，亦未提出書狀作何聲明、陳述。
  理        由
一、本件被上訴人午○○、寅○○、地○○、己○○、庚○○未於最後言詞辯論期日
    到場，核無民事訴訟法第三百八十六條各款所列情形，爰依上訴人霖全公司等之
    聲請，由其一造辯論而為判決。
二、本件上訴人壬○○於八六年三月二十六日上訴後將其應有部分七二分之二移轉予
    張美代，有土地登記簿可稽（見本院卷第二宗第一○九、一二三頁），依民事訴
    訟法第二百五十四條第一項之規定，本件訴訟並無影響，先為明。又上訴人張
    金國於八六年六月十二日死亡，己○○、地○○、庚○○為其繼承人，有死亡證
    明書、戶籍謄本在卷可憑，本院已於八十七年十一月二十三日裁定應由己○○等
    承受訴訟，並予敘明。
三、上訴人張金國於八六年六月十二日死亡，己○○、地○○、庚○○為其繼承人，
    迄今未辦理繼承登記，有土地登記簿附卷可按（見本院卷第三宗四一、五六頁）
    ，按因繼承而取得不動產，非經登記不得處分其物權．民法第七百五十九條定有
    明文。本件上訴人天○○於本院聲明請求渠等辦理繼承登記，以便分割，於法並
    無不合，應予准許。
四、上訴人霖全公司等十二人起訴主張系爭二筆坐落彰化縣員林鎮○○○段田中央小
    段二○八、二○八－一號土地分別為原判決附表三、四所示之兩造共有，共有人
    間未訂有不分割特約，且依物之使用目的，亦無不能分割之情形，惟協議分割不
    成之事實，已據其提出與所述相符之土地登記簿謄本、地籍圖謄本各一件為證，
    且為到場被上訴人所不爭執，自堪信為真實，其請求裁判分割，洵屬有據，應予
    准許。
五、查系爭二筆土地略呈南北長條型，南北兩邊分別面臨道路第二○八地號土地上有
    上訴人乙○○所有之加強磚造三層樓房（即原判決附圖三編號１面積○‧○○二
    四公頃部分）。同段第二○八之一地號土地上有上訴人子○○之加強磚造三層樓
    房（面積○‧○一一七公頃）（即原判決附圖三編號Ｄ部分），上訴人宙○○承
    受自原共有人之張金能之加強磚造二層樓房面積○‧○○六九公頃（即原判決附
    圖三編號Ａ部分），上訴人卯○○之水泥板造房及加強磚造二層樓房面積○‧○
    ○一八、○‧○○二八公頃（即原判決附圖三編號Ｈ、Ｉ部分），上訴人辰○○
    之加強磚造二層樓房，面積○‧○○二五、○‧○○二三、○‧○○二八、○‧
    ○○二四公頃（即原判決附圖三編號Ｊ、Ｋ、Ｌ、Ｍ部分），上訴人乙○○之加
    強磚造三層樓房，面積○‧○○二六公頃（即原判決附圖三編號Ｎ部分，此部分
    與上述乙○○所有第二○八地號上編號１之部分相連），及其他各共有人之磚造
    房屋，將在系爭土地上之建物，除上訴人乙○○所有之加強磚造三層樓房有保存
    登記外，其餘建物業已老舊，且均無保存登記等情，業據原審勘驗現場並囑託彰
    化縣員林地政事務所派員測量屬實，有勘驗筆錄及複丈成果圖可憑。本件除上訴
    人子○○主張依本判決附圖(二)所示之方案分割，上訴人辰○○主張依本判決附圖
    (三)所示之方案分割，上訴人壬○○、戌○○、酉○○、亥○○、宙○○主張依原
    審判決所採之方案分割，及上訴人乙○○主張依伊在本院八十八年十一月四日所
    提之方案甲分割外，上訴人十二人及上訴人卯○○、子○○均主張依本判決附圖
    (一)所示之方案分割。按我國民法關於分割共有物之效力係採移轉主義而非宣示主
    義，即認因分割而成為單獨所有之效力並不溯及共有關係成立之始而發生。各共
    有人因分割而成為單獨所有人，係由於彼此相互移轉，讓與部分權利所致，故第
    八百二十五條規定，各共有人應按其應有部分，對於他共有人因分割而得之物負
    與出賣人同一之擔保責任。準此，二宗土地之共有人如不相同，自無從於分割後
    取得非共有土地相互之移轉權利，因此即不能合併予以分割，本件上訴人子○○
    主張如本判決附圖(二)之方案，上訴人辰○○主張如本判決附圖(三)之方案，上訴人
    壬○○、戌○○、酉○○、亥○○、宙○○主張之原判決方案及上訴人乙○○所
    主張之方案皆將系爭土地土地合併分割，惟此二筆土地之共有人不盡相同。共有
    人不盡相同，戌○○、酉○○、亥○○、寅○○、丑○○等僅有二○八號土地，
    而無二○八之一號土地應有部分，故戌○○、酉○○、亥○○之訴訟代理人張樹
    昆請求分得二○八－一號土地伊房屋所占土地之部分，於法不合，二筆土地共有
    人相同者，其各筆應有部分亦不相同，顯然共有人非基於同一共有關係而共有二
    筆土地，又部分共有人不同意合併分割，故本件不宜合併分割，原判決予以合併
    分割且將酉○○等分到其無應有部分之二○八之一號土地，於法不合，而無可維
    持，被上訴人辰○○等請求合併分割，亦不應准許。上訴人乙○○請求分得北邊
    臨路土地，惟所提方案為合併分割方式，本院無從採取。且該方案將乙○○分到
    二○八、二○八之一交界處，可合併使用，地形方整，對其應有利益，其上訴為
    無理由。上訴人霖全公司所提方案係分筆分割，且得多數共有人同意，爰依其方
    案命為分割。
六、按以原物為分配時，如共有人中有不能按其應有部分受分配者，得以金錢補償之
    。民法第八百二十一條第二項規定甚明，本件二筆南北臨路部分與巷道內土地價
    值不一，經囑託華聲鑑定公司鑑價結果，二○八－一號土地霖全公司應補償三萬
    一千二百一十六元，申○○應補償七千四百九十二元，巳○○應補償一萬五千六
    百○七元，辛○○應補償七千八百○四元，癸○○應補償一萬五千六百○七元，
    午○○應補償五千二百○二元，宇○○、丁○○各應補償二千○八十一元，丙○
    ○、未○○○各應補償三千三百三十元，甲○○應補償二千四百九十七元，辰○
    ○應補償十二萬三千五百三十七元，子○○、宙○○各應補償四萬八千三百四十
    七元，天○○應補償七萬四千二百一十元，卯○○應受補償六萬四千○一十九元
    ，己○○、庚○○、地○○應共同受補償六萬零三百七十六元，壬○○、戊○應
    受補償六萬○三百七十六元，乙○○應受補償十四萬五千五百四十一元，二○八
    號土地霖全公司應受補償五萬七千七百一十六元，申○○應受補償二萬七千七百
    ○三元，巳○○應受補償五萬七千七百一十六元，辛○○應受補償二萬八千八百
    五十八元，癸○○應受補償五萬七千七百一十六元，午○○應受補償一萬九千二
    百四十元，宇○○、丁○○各應受補償七千六百九十六元，丙○○、未○○○各
    應受補償一萬二千三百一十二元，甲○○應受補償九千二百三十五元，寅○○應
    受補償三萬零七百八十二元，天○○應補償二十一萬三千零二十二元，乙○○應
    受補償三萬六千七百六十五元，己○○、庚○○、地○○三人應共同受補償八千
    八百二十元，壬○○應受補償八千八百二十元，戊○應受補償一萬三千七百八十
    八元，辰○○應受補償一萬三千六百七十七元，卯○○應受補償四萬四千二百八
    十元，丑○○應受補償四萬六千五百二十九元，子○○應補償十二萬四千五百五
    十三元，酉○○、戌○○、亥○○各應補償五萬零四百七十元，宙○○應補償一
    萬二千六百八十六元，詳如附表一、二。
據上論結：本件霖全公司等上訴為有理由，乙○○上訴為無理由，並依民事訴訟法第
四百五十條、第四百四十九條第一項、第七十八條、第八十五條第一項、第四百六十
三條、第三百八十五條第一項前段判決如主文。
中      華      民      國     八十九     年      一      月    十一    日
~B1民事第二庭審判長法  官  楊子莊
~B2                法  官  莊金昌
~B3                法  官  饒鴻鵬
右為正本係照原本作成。
如對本判決上訴，須於判決送達後二十日內向本院提出上訴狀，未表明上訴理由者，
應於上訴後二十日內向本院提出上訴理由書（須按他造人數附具繕本），並繳納送達
用雙掛號郵票拾份（每份拾肆元）。
~B                書記官  吳宗玲
中      華      民      國     八十九     年      一      月    十三    日
                                                                        Ｖ
~ihl20x10;
附表一：
代  號    持 有 人    持分子   持分母  分割面積  持分面積  分割價值  持分價值  增減差值額
-------  ----------  -------  -------  --------  --------  --------  --------  -----------
-------  ----------  -------  -------  --------  --------  --------  --------  -----------
01-01    霖全建設       00       00     000.27    204.00    0000000   0000000    +00000
00-00    申 ○ ○       00      000      00.50     49.00     000000    000000     +0000
00-00    巳 ○ ○        1       12     103.14    102.00    0000000   0000000    +00000
00-00    辛 ○ ○        3       72      51.57     51.00     000000    000000     +0000
00-00    癸 ○ ○        1       12     103.14    102.00    0000000   0000000    +00000
00-00    午 ○ ○        2       72      34.38     34.00     000000    000000     +0000
00-00    宇 ○ ○       00      000      00.75     13.00     000000    000000     +0000
00-00    丁 ○ ○       00      000      00.75     13.00     000000    000000     +0000
00-00    丙 ○ ○       00      000      00.00     21.00     000000    000000     +0000
00-00    未○○○       00      000      00.00     21.00     000000    000000     +0000
00-00    甲 ○ ○       00      000      00.50     16.00     000000    000000     +0000
00-00    辰 ○ ○        1       12     102.00    102.00    0000000   0000000   +000000
00-00    子 ○ ○        4       72      68.00     68.00    0000000   0000000    +00000
00-00    宙 ○ ○        4       72      68.00     68.00    0000000   0000000    +00000
00-00    天 ○ ○        8       72     136.00    136.00    0000000   0000000    +00000
00-00    卯 ○ ○        1       24      51.00     51.00     000000    000000    -00000
07-01    己 ○ ○        2       72      33.00     34.00     000000    000000    -00000
08-01    壬 ○ ○        2       72      33.00     34.00     000000    000000    -00000
09-01    戊    ○        2       72      33.00     34.00     000000    000000    -00000
00-01    乙 ○ ○        4       72      68.00     68.00    0000000   0000000   -000041
\1-01    全體共有        1        1     199.00    199.00    0000000   0000000         0
-------  ----------  -------  -------  --------  --------  --------  --------  -----------
-------  ----------  -------  -------  --------  --------  --------  --------  -----------
                      合 計：           1427.00   1427.00   00000000  00000000        0
[註]：表中〞＋〞代表應付補償費，〞－〞代表應受補償
~ihl20x10;
附表二：
代  號    持 有 人    持分子   持分母  分割面積  持分面積  分割價值  持分價值  增減差值額
-------  ----------  -------  -------  --------  --------  --------  --------  -----------
-------  ----------  -------  -------  --------  --------  --------  --------  -----------
01-01    霖全建設        6       72     166.67    166.00    0000000   0000000    -00006
01-02    申 ○ ○       00      000      00.00     80.00    0000000   0000000    -00003
01-03    巳 ○ ○        6       72     166.67    166.00    0000000   0000000    -00006
01-04    辛 ○ ○        3       72      83.33     83.00    0000000   0000000    -00008
01-05    癸 ○ ○        1       12     166.67    166.00    0000000   0000000    -00006
01-06    午 ○ ○        2       72      55.55     55.00     000000    000000    -00000
01-07    宇 ○ ○       00      000      00.22     22.00     000000    000000     -0000
00-08    丁 ○ ○       00      000      00.22     22.00     000000    000000     -0000
00-09    丙 ○ ○       00      000      00.56     35.00     000000    000000    -00000
01-10    未○○○       00      000      00.56     35.00     000000    000000    -00000
01-11    甲 ○ ○       00      000      00 00     00.00     000000    000000     -0000
00-12    寅 ○ ○        4       90      88.88     88.00    0000000   0000000    -00002
02-01    天 ○ ○        8       72     222.00    222.00    0000000   0000000    000000
00-00    乙 ○ ○        4       72     111.00    111.00    0000000   0000000    -00005
04-01    己 ○ ○        2       72      56.00     55.00     000000    000000     -0000
00-01    壬 ○ ○        2       72      56.00     55.00     000000    000000     -0000
00-01    戊    ○        2       72      56.00     55.00     000000    000000    -00000
07-01    辰 ○ ○        5      312      32.00     32.00     000000    000000    -00000
08-01    卯 ○ ○        1       24      83.00     83.00    0000000   0000000    -00000
09-01    丑 ○ ○        0      000     000.00    134.00    0000000   0000000    -00009
10-01    子 ○ ○        4       72     111.00    111.00    0000000   0000000   +000000
00-00    酉 ○ ○        2       72      56.00     55.00    0000000    000000    +00000
00-00    亥 ○ ○        2       72      56.00     55.00    0000000    000000    +00000
00-00    宙 ○ ○        1       90      22.00     22.00     000000    000000    +12686
\1-01    全體共有        1        1     326.00    326.00    0000000   0000000         0
-------  ----------  -------  -------  --------  --------  --------  --------  -----------
-------  ----------  -------  -------  --------  --------  --------  --------  -----------
                      合 計：           2328.00   2328.00   00000000  00000000        0
[註]：表中〞＋〞代表應付補償費，〞－〞代表應受補償


司法院資訊處製作；財團法人民間司法改革基金會備份。
